臺灣高等法院臺中分院刑事判決　　　　96年度上訴字第2104號
上　訴　人　臺灣彰化地方法院檢察署檢察官
被　　　告　乙○○
上列上訴人因被告毒品危害防制條例案件，不服臺灣彰化地方法
院96年度訴字第918號中華民國96年6月29日第一審判決（起訴案
號：臺灣彰化地方法院檢察署96年度毒偵字第1856、2055號），
提起上訴，本院判決如下：
    主  文
原判決撤銷。
乙○○施用第一級毒品，處有期徒刑捌月，減為有期徒刑肆月，
如易科罰金，以新台幣壹仟元折算壹日。
    事  實
一、乙○○前於民國八十九年間因施用毒品案件，經原審法院裁
    定送觀察、勒戒後，認有繼續施用毒品之傾向，由原審法院
    裁定令入戒治處所施以強制戒治，嗣停止戒治，所餘期間付
    保護管束，其後又遭撤銷停止戒治，執行強制戒治，至九十
    年十二月五日執行完畢，翌（六）日出監，並經臺灣彰化地
    方法院檢察署檢察官於九十一年二月二十六日以九十一年度
    戒毒偵字第一四二、一四三、一四四號為不起訴處分確定。
    詎乙○○又於九十二年間，因連續施用第一級毒品海洛因罪
    ，經原審法院以九十三年度訴字第一九六號判決判處有期徒
    刑七月確定，並與另犯之販賣一級毒品罪（原審法院九十三
    年度訴字第三七五號）所處有期徒刑四年，定應執行刑有期
    徒刑四年五月，入監執行後於九十六年二月十六日縮刑假釋
    出監，應至九十七年四月二十日始假釋期滿。詎乙○○於於
    前開強制戒治執行完畢釋放後及其後五年內因施用毒品案件
    經法院依法判處徒刑後，竟又再度基於施用第一級毒品海洛
    因之犯意，於九十六年三月二十日下午三時許，在彰化縣鹿
    港鎮鹿港國小旁某不詳道路旁，以將海洛因粉末加水稀釋後
    置入注射針筒內，持注射針筒施打血管之方式，施用海洛因
    一次。嗣於九十六年三月二十一日十五時十分許、同月二十
    三日，分別在警局經其同意採尿、臺灣彰化地方法院檢察署
    觀護人以其為假釋中受保護管束人通知其到署採尿，檢驗結
    果均呈嗎啡陽性反應，而查得上情。
二、案經彰化縣警察局鹿港分局報請台灣彰化地方法院檢察署檢
    察官偵查，及由該署檢察官自動檢舉偵查起訴。
    理  由
一、上訴人即被告乙○○經本院合法傳喚，無正當理由不到庭，
    據其前於原審審理時所為供述，其坦承上開施用海洛因之犯
    行。且被告先於九十六年三月二十一日十五時十分許，在警
    局經其同意採尿送驗呈嗎啡陽性反應，有彰化縣警察局鹿港
    分局委託檢驗尿液代號與真實姓名對照認證單、詮昕科技股
    份有限公司濫用藥物尿液檢驗報告各一份在卷可稽；其後臺
    灣彰化地方法院檢察署觀護人以被告係假釋中受保護管束人
    ，而通知其於九十六年三月二十三日至該署採尿送驗結果亦
    呈嗎啡陽性反應，復有台灣彰化地方法院檢察署施用毒品受
    保護管束人尿液檢體監管紀錄表、採尿報到編號表、中山醫
    學大學附設醫院檢驗科藥物檢測中心確認檢驗結果報告各一
    份在卷可憑。起訴書記載被告經警方採尿之時間為九十六年
    四月二十一日，顯有錯誤。次查，海洛因施用後可於尿液中
    檢出之時間，依據Clarke's Isolation and Identificatio
    n of Drugs第2 版記載，服用海洛因後24小時內約有服用量
    之80% 排泄於尿液中，其於尿液中排出之最長時限，受施用
    劑量、施用方式、個人體質及其代謝情況等因素影響，因個
    案而異，一般可檢出之最長時間為海洛因服用後2至4天，亦
    經行政院衛生署管制藥品管理局以91年10月3日管檢字第110
    436 號函釋無訛。被告於九十六年三月二十一日十五時十分
    許、同月二十三日經採尿送請檢驗結果，尿液中雖均檢驗出
    嗎啡陽性反應，惟被告於警詢中供稱其施用海洛因之時間為
    九十六年三月二十日下午三時許，以該時間算至兩次採尿時
    間，均在四天之時間範圍內，則兩次檢驗結果均適足為被告
    確於九十六年三月二十日下午三時許有施用海洛因一次之證
    明；然尚難以認被告除於九十六年三月二十日下午三時許有
    施用海洛因一次之犯行外，另有一次或多次施用海洛因之行
    為。被告於警詢、原審供述其於九十六年三月二十日下午三
    時許有施用海洛因之行為，核與事實相符，應足採為不利於
    被告之認定，且此部分犯罪之事證已臻明確。
二、次按施用第一、二級毒品為犯罪行為，毒品危害防制條例第
    十條定有處罰明文。故施用第一、二級毒品者，依前揭規定
    本應科以刑罰。惟基於刑事政策，對合於一定條件之施用者
    ，則依同條例第二十條、第二十三條之規定，施以觀察、勒
    戒及強制戒治之保安處分。毒品危害防制條例於九十二年七
    月九日修正公布，自九十三年九月一日施行，其中第二十條
    、第二十三條將施用毒品之刑事處遇程序，區分為「初犯」
    及「五年內再犯」、「五年後再犯」。依其立法理由之說明
    ：「初犯」，經觀察、勒戒或強制戒治後，應為不起訴處分
    或不付審理之裁定；經觀察、勒戒或強制戒治執行完畢釋放
    後，「五年內再犯」者，因其再犯率甚高，原實施之觀察、
    勒戒及強制戒治既已無法收其實效，爰依法追訴或裁定交付
    審理。至於經觀察、勒戒或強制戒治執行完畢釋放後，「五
    年後再犯」者，前所實施之觀察、勒戒或強制戒治已足以遮
    斷其施用毒品之毒癮，為期自新及協助其斷除毒癮，仍適用
    「初犯」規定，先經觀察、勒戒或強制戒治之程序。從而依
    修正後之規定，僅限於「初犯」及「五年後再犯」二種情形
    ，始應先經觀察、勒戒或強制戒治程序。倘被告於五年內已
    再犯，經依法追訴處罰，縱其第三次（或第三次以上）再度
    施用毒品之時間，在初犯經觀察、勒戒或強制戒治執行完畢
    釋放五年以後，已不合於「五年後再犯」之規定，且因已於
    「五年內再犯」，顯見其再犯率甚高，原實施觀察、勒戒或
    強制戒治，已無法收其實效，即應依該條例第十條處罰（最
    高法院95 年度台上字第1071號判決意旨及95年度第7次刑事
    庭決議意旨參照）。查，本件被告前於八十九年間因施用毒
    品案件，經原審法院裁定送觀察、勒戒後，認有繼續施用毒
    品之傾向，由原審法院裁定令入戒治處所施以強制戒治，嗣
    停止戒治，所餘期間付保護管束，其後又遭撤銷停止戒治，
    執行強制戒治，至九十年十二月五日執行完畢，翌（六）日
    出監，並經臺灣彰化地方法院檢察署檢察官於九十一年二月
    二十六日以九十一年度戒毒偵字第一四二、一四三、一四四
    號為不起訴處分確定；詎乙○○又於九十二年間，因連續施
    用第一級毒品海洛因罪，經原審法院以九十三年度訴字第一
    九六號判決判處有期徒刑七月確定等情，有臺灣高等法院被
    告前案紀錄表一份在卷可考。被告於前開強制戒治執行完畢
    釋放後，既曾於五年內再有施用毒品犯行，且經法院判處罪
    刑確定，即非屬「五年後再犯」，自應逕行起訴。被告犯行
    洵堪認定，自應依法論科。
三、按海洛因係毒品危害防制條例第二條第二項第一款所定之第
    一級毒品，不得非法施用。是核被告所為，係犯毒品危害防
    制條例第十條第一項之施用第一級毒品罪。被告為施用而持
    有毒品之低度行為，為施用之高度行為所吸收，不另論罪。
    原審認被告犯罪事證明確，予以論罪科刑，固非無見。惟被
    告係於九十六年三月二十一日十五時十分許、同月二十三日
    ，分別在警局經其同意採尿、臺灣彰化地方法院檢察署觀護
    人以其為假釋中受保護管束人通知其到署採尿，檢驗結果均
    呈嗎啡陽性反應，已如前述。原審法院檢察署檢察官將九十
    六年三月二十一日之採尿時間誤為九十六年四月二十一日，
    原審亦未詳閱卷宗，仍為同樣錯誤之認定，而認被告於九十
    六年四月二十一日採尿或前三日內某一時點，另有一次施用
    海洛因之行為，顯有疏誤。另被告行為後，為紀念解除戒嚴
    二十週年，予罪犯更新向善之機，而制訂「中華民國九十六
    年罪犯減刑條例」，經總統於九十六年七月四日公布，並於
    同月十六日施行。被告犯罪時間在九十六年四月二十四日以
    前，所犯合於減刑條件，原審不及適用該條例對被告減刑，
    亦有未洽。檢察官上訴意旨以原判決認定被告施用海洛因之
    行為有兩次，僅應論以包括一罪之集合犯，原判決論以二罪
    ，尚有未洽；另被告又於九十六年五月二十二日採尿前回溯
    七十二小時內，施用海洛因一次，應為起訴效力所及，原審
    未及併予審理，亦非允當，而請求撤銷原判決，更為適當之
    判決云云。然關於前者，本院就檢察官起訴部分，僅認定被
    告於九十六年三月二十日下午三時許有施用海洛因一次之行
    為，其餘部分則不另為無罪之諭知（詳後述），自不發生上
    訴意旨所指摘之情；另關於後者，本院以該部分並非起訴效
    力所及，自屬無從併案審理（詳後述），是檢察官之上訴應
    無理由。然原判決既有上述可議之處，即屬無可維持，自應
    由本院將原判決撤銷改判。爰審酌被告素行不佳，前經強制
    戒治執行完畢後，竟仍為本件施用毒品之行為，而施用上開
    第一級毒品係屬自戕之行為，及其犯罪後態度尚稱良好，於
    原審坦認犯行等一切情狀，量處如主文第二項所示之宣告刑
    。又查，被告犯罪時間在九十六年四月二十四日以前，所犯
    合於「中華民國九十六年罪犯減刑條例」第二條第一項第三
    款規定之減刑條件，應依法減其宣告刑之二分之一，並就減
    得之刑，諭知易科罰金折算之標準。
四、公訴意旨另以：被告自九十六年三月二十日下午三、四時許
    起，至同年四月二十一日或其前三日內某時，在彰化縣鹿港
    鎮鹿港國小旁某不詳道路旁，除有前開認定施用海洛因一次
    之犯行外，另有施用海洛因之行為。嗣分別於九十六年三月
    二十三日及同年四月二十一日，分別因為毒品列管人口及施
    用毒品案件，先後經台灣彰化地方法院檢察署及警方採集其
    尿液送驗，結果均呈嗎啡陽性反應，始查悉上情，而認被告
    此部分亦涉有毒品危害防制條例第十條第一項之罪嫌。按犯
    罪事實應依證據認定之，無證據不得認定犯罪事實；被告或
    共犯之自白，不得作為有罪判決之唯一證據，仍應調查其他
    必要之證據，以察其是否與事實相符，刑事訴訟法第一百五
    十四條第二項、第一百五十六條第二項分別定有明文。公訴
    人認被告有上述犯行係以：訊據被告乙○○對於前揭施用第
    一級毒品海洛因之犯行，雖僅坦承最後一次施用至九十六年
    四月十一日，而否認其餘之犯行。惟查，被告二次採集之尿
    液經送檢驗，結果均呈嗎啡陽性反應，此有詮昕科技股份有
    限公司濫用藥物尿液檢驗報告及中山醫學大學附設醫院檢驗
    科藥物檢測中心檢驗報告各一紙在卷可稽。此外，復有法務
    部全國檢察官線上查詢刑案人犯在監所最新資料報表及本署
    刑案資料查註紀錄表附卷可考等為其論據。經查，被告被採
    尿之時間為九十六年三月二十一日十五時十分許、同月二十
    三日，檢察官將九十六年三月二十一日之採尿時間誤為九十
    六年四月二十一日，已如前述，其因而認被告施用海洛因至
    九十六年四月二十一日採尿或前三日內某一時點，顯有疏誤
    。又被告於原審審理時雖自白檢察官所起訴之犯罪事實（原
    審卷第二三頁），然遍查全卷並無其他證據足資佐證（兩次
    尿液檢驗結果僅能證明被告有前開事實欄認定之犯行），且
    無其他諸如施用工具、海洛因、尿液檢驗報告或其他事證足
    憑，自不能單憑被告自白而遽入其罪。此外，復查無其他積
    極明確之證據足認被告有公訴意旨所指之此部分犯行，惟因
    公訴人認此部分與上開有罪部分間，有集合犯之實質上一罪
    關係，爰不另為無罪之諭知，附此敘明。
五、台灣彰化地方法院檢察署檢察官併案意旨：被告於九十六
    年五月二十二日在該署採尿回溯七十二小時內某時，在某不
    詳處所，施用第一級毒品海洛因一次。嗣因被告為假釋中之
    受保護管束人，而於九十六年五月二十二日，至彰化地檢署
    接受尿液採集後，送驗之結果呈嗎啡陽性反應（併案96年度
    毒偵3233號）；被告於九十六年六月五日採尿前三日內某
    時，在不詳地點，施用第一級毒品海洛因一次，嗣於九十六
    年六月五日經彰化地檢署觀護人採尿送驗，結果呈嗎啡陽性
    反應（併案96年度毒偵3042號）；被告於九十六年四月十
    日或其前三日內之某一時點起，至同年月二十五日或其前三
    日內之某一時點止，在不詳處所，接連施用第一級毒品海洛
    因多次，嗣分別為彰化地檢署及彰化縣警察局鹿港分局員警
    採集其尿液送驗，結果均呈嗎啡陽性反應（併案96年度毒偵
    3529、3530、3531號）；被告自九十六年七月十三日或其
    前三日內某時點起至同月三十一日晚上七、八時許止，在彰
    化縣福興鄉○○路之「興農超市」等地，接連施用海洛因多
    次。嗣先後於九十六年七月十八日及同年八月二日，經採尿
    送驗呈嗎啡陽性反應（併案96年度毒偵字第3721、3773號）
    ；被告於九十六年八月十八日晚上六時五十分許，在彰化
    縣鹿港鎮街尾里文武廟公共廁所內，施用海洛因一次，於當
    日晚上八時四十分許，為警查獲，扣得海洛因一包（併案96
    年度毒偵字第4107號）。併案意旨認被告此部分犯行與經起
    訴之犯行間，係屬包括一罪之集合犯，為起訴效力所及，而
    函請本院併案審理云云。按九十四年二月二日修正公布而於
    九十五年七月一日施行之刑法，基於刑罰公平原則之考量，
    杜絕僥倖之犯罪心理，並避免易致鼓勵犯罪之誤解，已刪除
    第五十六條連續犯之規定。行為人反覆實行之犯罪行為茍係
    在刑法修正施行後者，因法律之修正已生阻斷連續犯之法律
    效果，除認應合於接續犯、繼續犯、集合犯等實質上一罪關
    係而以一罪論處外，基於一罪一罰之刑罰公平性，自應併合
    處罰‧‧‧又所謂集合犯，係指數犯罪構成要件中，本即預
    定有數個同種類之行為將反覆實行，雖其特質為行為含有反
    覆實行複數行為而評價為包括一罪，但並非其所有反覆實行
    之行為，皆一律認為包括一罪，仍須從行為人之主觀犯意，
    自始係基於概括性，行為之時、空上具有密切關係，且依社
    會通念，認屬包括之一罪為合理適當者，始足當之，否則仍
    應依實質競合予以併合處罰（最高法院96年度台上字第1850
    號判決意旨參照）。經查，被告於九十六年三月二十日下午
    三時許，在彰化縣鹿港鎮鹿港國小旁某不詳道路旁，施用海
    洛因一次，已經本院認定如前。而併案被告涉嫌施用海洛因
    之時間、地點，分別為「自九十六年四月十日或其前三日內
    之某一時點起，至同年月二十五日或其前三日內之某一時點
    止，在不詳處所」、「於九十六年五月二十二日在該署採尿
    回溯七十二小時內某時，在某不詳處所」、「於九十六年六
    月五日採尿前三日內某時，在不詳地點」、「自九十六年七
    月十三日或其前三日內某時點起至同月三十一日晚上七、八
    時許止，在彰化縣福興鄉○○路之興農超市等地」、「於九
    十六年八月十八日晚上六時五十分許，在彰化縣鹿港鎮街尾
    里文武廟公共廁所內」。本院前開認定被告犯罪時間距九十
    六年四月十日（或前三日）有十七日至二十日之久，即併案
    部分之時間彼此相距亦有十數日至一個多月之久，其行為之
    時、空上難認具有密切關係，亦即難以認其具有成癮性，併
    案部分與前揭本院為有罪認定部分間，難認有集合犯之包括
    一罪關係，尚非起訴效力所及，本院自屬無從併案審理，應
    退回台灣彰化地方法院檢察署由檢察官另行為適法之處理。
六、被告經合法傳喚，無正當理由不到庭，爰不待其陳述逕行判
    決。
據上論結，應依刑事訴訟法第三百七十一條、第三百六十九條第
一項前段、第三百六十四條、第二百九十九條第一項前段，毒品
危害防制條例第十條第一項、刑法第十一條前段、第四十一條第
一項前段，中華民國九十六年罪犯減刑條例第二條第一項第三款
、第七條、第九條，判決如主文。
本案經檢察官甲○○到庭執行職務。
中　　華　　民　　國　　96　　年　　9 　　月　　13　　日
            刑事第四庭    審判長法　官  洪  耀  宗
                                法　官  劉  登  俊
                                法　官  江  德  千
上列正本證明與原本無異。
如不服本判決應於收受送達後十日內向本院提出上訴書狀，其未
敘述上訴之理由者並得於提起上訴後十日內向本院補提理由書 (
均須按他造當事人之人數附繕本)。
                                書記官  吳  麗   琴
中　　華　　民　　國　　96　　年　　9 　　月　　13　　日
【附錄論罪科刑法條】
毒品危害防制條例第10條第1項
施用第一級毒品者，處6月以上5年以下有期徒刑。
